臺灣高等法院民事判決　　　　　　　　　　　　　　　九十二年度重家上字第五號
　　上　訴　人　己○○
　　訴訟代理人　林憲同律師
　　被上訴人　　戊○○○
　　　　　　　　丙○○
　　　　　　　　甲○○
　　　　　　　　乙○○
　　共　　　同
　　訴訟代理人　吳啟孝律師
　　複代理人　　范　惇律師
　　　　　　　　陳家淳律師
　　被上訴人　　丁○○
右當事人間交付遺產等事件，上訴人對於中華民國九十三年四月二日第一審判決提起
上訴並為訴之追加及變更，經本院於九十三年九月二十二日言詞辯論終結，判決如左
：
    主      文
原判決除變更之訴部分外廢棄。
確認上訴人對被上訴人戊○○○、丙○○、甲○○、乙○○、丁○○就周清潭之遺產
於新臺幣壹仟肆佰壹拾肆萬仟柒佰陸拾肆元之範圍內有遺產贈與之權利存在。
被上訴人甲○○、乙○○應各給付上訴人新台幣柒佰萬元，及均自民國九十三年七月
十三日起，至清償日止，按週年利率百分之五計算之利息。
第一、二審（含追加及變更）訴訟費用均由被上訴人連帶負擔。
    事實及理由
一、被上訴人丁○○未於言詞辯論期日到場，經核並無民事訴訟法第三百八十六條所
    列各款情事，爰依上訴人之聲請，由其一造辯論而為判決。
二、上訴人於原審請求(一)確認上訴人對周清潭於新台幣（下同）一千萬元之範圍內有
    遺產贈與之權利存在。(二)被上訴人戊○○○、丙○○、甲○○、乙○○應就周清
    潭所有坐落於台北縣林口鄉○○段中湖小段一五六之二地號土地，按原判決附表
    所列共有持分協同上訴人辦理遺產贈與登記。嗣於本審中追加丁○○為被上訴人
    ，並變更聲明請求(一)確認上訴人對被上訴人戊○○○、丙○○、甲○○、乙○○
    、丁○○（以下合稱被上訴人等五人）就周清潭之遺產於一千四百一十四萬三千
    七百六十四元之範圍內有遺產贈與之權利存在。(二)被上訴人甲○○、乙○○應各
    給付上訴人七百萬元及自民國（下同）九十三年七月十三日j起，至清償日止，
    按週年利率百分之五計算之利息。核其追加，屬「該訴訟標的對於數人必須合一
    確定時，追加其原非當事人之人為當事人。」，聲明變更則屬請求之基礎事實相
    同，並屬擴張其應受判決事項之聲明及因情事變更而以他項聲明代最初之聲明，
    依民事訴訟法第四百四十六條第一項但書、第二百五十五條第一項但書第二、三
    、四款之規定，應予准許。
三、上訴人起訴主張：被上訴人等五人之被繼承人周清潭於九十年二月二十七日在通
    律法律事務所製作遺囑，該遺囑內記載立遺囑人即周清潭同意以二千三百萬元交
    付上訴人，且若周清潭死後所遺留現金不足上開款項，周清潭願以坐落台北縣林
    口鄉○○段中湖小段一五六之二地號土地（下稱系爭土地）於同等價值內，移轉
    予上訴人所有。其後周清潭於九十一年四月三十日死亡，上訴人執系爭遺囑向周
    清潭之法定繼承人即被上訴人請求移轉交付遺贈財產及聲請調解均未果。而系爭
    土地業經重劃及整編為新地號「林口鄉○○段第四八七號、六○○號及六二四號
    」等三筆土地（其中該筆四八七號係由舊編之一五六之二號、一五六之四號及一
    五六之十一號等三筆重劃整編而來，與周清潭遺囑指定為遺贈標的土地之內容，
    涉有岐出，不宜資為本案訴訟請求給付之標的。）嗣於九十三年四月二日被上訴
    人甲○○及乙○○二人將系爭之「麗林段六○○號土地」，作價出售訴外人張慶
    華，造成上訴人請求標的之給付不能；而系爭之「麗林段六二四土地」亦經被上
    訴人甲○○與乙○○二人於九十三年二月三日持向台灣土地銀行設定最高限額抵
    押一千一百四十萬元（實借九百五十萬元），同樣造成上訴人請求標的（土地產
    權）之給付不完全，債務人（被上訴人）均應依民法第二百二十六條規定負損害
    賠償責任，故依民法二百五十八條一項三款將原聲明之土地給付部分，變更成為
    金錢給付。又本件遺贈金額雖為二千三百萬元，然因上訴人無力負擔訴訟費用，
    故於本案僅先請求一千四百一十四萬三千七百六十四元等情。爰依遺贈之法律關
    係求為：(一)確認上訴人對周清潭於一千萬元之範圍內有遺產贈與之權利存在。(二)
    被上訴人應就周清潭所有坐落於台北縣林口鄉○○段中湖小段一五六之二地號土
    地，按附表所列共有持分協同上訴人辦理遺產贈與登記。(三)前第二項判決，請准
    上訴人提供擔保宣告假執行。（原審為上訴人敗訴之判決，上訴人聲明不服）並
    追加及變更上訴聲明：(一)原判決廢棄。(二)確認上訴人對被上訴人戊○○○、丙○
    ○、甲○○、乙○○、丁○○就周清潭之遺產於一千四百一十四萬三千七百六十
    四元之範圍內有遺產贈與之權利存在。(三)被上訴人甲○○、乙○○應各給付上訴
    人七百萬元及自九十三年七月十三日起，至清償日止，按週年利率百分之五計算
    之利息。
四、被上訴人則以：被上訴人否認本件代筆遺囑形式與實質上之真正，按該遺囑之簽
    名與周清潭生前之簽名筆觸不同，印章亦非周清潭之印鑑章，且證人於庭訊時之
    證言，均無法具體描述周清潭之外型且證言互有出入，實難據此認定九十年二月
    二十七日至通律法律事務所委託代筆遺囑之人即為周清潭本人；縱上訴人所主張
    周清潭之代筆遺囑為真正，然周清潭因患有乙狀結腸癌而不具識別能力，訂立該
    代筆遺囑時間距求診期間極相近，周清潭於當時應不具遺囑能力與指定遺囑見證
    人之能力，其代筆遺囑應非周清潭之真意。而依民法第一千二百零二條本文與第
    一千二百二十五條之規定，上訴人須證明該遺贈係屬周清潭遺產之一部並於被繼
    承人周清潭之債權人清償債務後始得請求，且被繼承人周清潭之法定繼承人即被
    上訴人，依法亦得對上訴人行使特留分扣減權。退萬步言，被上訴人應依代筆遺
    囑第一條所示移轉所有權予上訴人，而依代筆遺囑之內容所示上訴人亦僅能請求
    移轉土地，而不能請求給付金錢。而有關金額七百萬元之計算，上訴人則說明係
    以第一項聲明確認債權一千四百萬元之範圍內為請求甲○○、周岐偉應別給付上
    訴人七百萬元之理由，然上訴人第一項請求確認遺贈權利存在之債務人，除甲○
    ○、周岐偉外，尚有戊○○○等三人，上訴人直接將確認遺贈權利之債權金額除
    以二請求由其中二人負擔，亦屬乏據，於法未合等語，資為抗辯。並答辯聲明：
    上訴駁回。
五、按確認法律關係成立或不成立之訴，非原告有即受確認判決之法律上利益者，不
    得提起之，民事訴訟法第二百四十七條第一項前段定有明文。所謂即受確認判決
    之法律上利益，須因法律關係存否不明確，致原告在私法上之地位有受侵害之危
    險，而此項危險得以對於被告之確認判決除去之者，始為存在，最高法院二十七
    年度上字第三一六號著有判例可稽。上訴人第一項聲明為請求確認上訴人對被上
    訴人等五人就周清潭之遺產於一千四百一十四萬三千七百六十四元之範圍內有遺
    產贈與之權利存在，係屬對於遺贈法律關係之確認訴訟。按「繼承，因被繼承人
    死亡而開始。」「繼承人自繼承開始時，除本法另有規定外，承受被繼承人財產
    上之一切權利、義務。」民法第一千一百四十七條、第一千一百四十八條分別定
    有明文，本件被繼承人周清潭於九十一年四月三十日死亡，被上訴人五人為其法
    定繼承人，有附卷之
    實 (詳下述），且該法律關係業已因周清潭死亡之繼承事實發生，而由被上訴人
    承受基於該法律關係所生之權利義務，且被上訴人否認系爭遺囑之真正及上訴人
    受遺贈之權利，是以上訴人倘欲基於受遺贈人之地位保全或滿足其權利，應依其
    與被繼承人周清潭間遺贈之法律關係向被上訴人要求履行其因繼承所承受之義務
    ，方得除去其於法律上不安之狀態，揆諸上開說明，上訴人此部分之請求與確認
    訴訟應具備「即受確認判決之法律上利益」之要件相合。又上訴人第一項聲明係
    對周清潭之全體五位共同繼承人請求確認「遺贈權利存在」，而上訴人第二項聲
    明，則是僅對受領取該筆遺贈標的土地（特定物）之甲○○、乙○○兄弟二人，
    本於遺贈之請求權而為贈與物之請求給付（或因情事變更而成立損害賠償），此
    項給付之訴，並不成為前項確認之訴之法律障礙。被上訴人執此抗辯，即非可採
    。
六、上訴人主張上訴人於九十年二月二十七日偕同周清潭至址設台北市○○○路○段
    五九號八樓楊永成律師之通律法律事務所製作遺囑，該遺囑內記載：「立遺囑人
    （即周清潭）同意以新台幣貳仟參佰萬元正之金額，交付己○○女士。若立遣囑
    人死後所遺留現金不足貳仟參佰萬元正則立遺囑人願以坐落於林口鄉○○段中湖
    小段一五六之二地號土地於同等價值內，移轉予己○○女士所有。‧‧‧」等字
    樣之事實，業據上訴人提出遺囑、土地登記謄本為證，並經證人即通律法律事務
    所之律師楊永成及該事務所職員劉建汎、蕭桂芬、王敘方於原審到庭結證屬實，
    堪信為真正。被上訴人雖否認系爭遺囑之真正，惟查證人楊永成律師、劉建汎、
    蕭桂芬、王敘方經原審法院隔別訊問結果，均一致證實周清潭本人確曾至通律法
    律事務所製作系爭遺囑，且經核彼等所述情節悉相符合（見原審九十一年十二月
    十九日言詞辯論筆錄）。且證人楊永成律師證稱：「我們事務所平常處理這種委
    託事務的時候，都會額外在宣讀過程中予以錄音，在結束的時候會對立遺囑人還
    有三位見證人，包含代筆人予以拍照存證，並不是針對本案才這樣做，而是針對
    這類案子都會這樣做。」嗣楊永成律師復函寄卷附周清潭至其事務所時所拍攝之
    照片一幀，經本院提示該照片供兩造辨認，兩造均承認該照片中左起第二位者即
    為周清潭本人無誤。準此，應認上訴人所提出之系爭遺囑，確係周清潭於生前所
    製作完成，應為真正，堪予認定。被上訴人辯稱系爭遺囑非屬真正云云，顯難採
    信。
七、被上訴人雖又辯稱：周清潭因患有乙狀結腸癌而不具識別能力，訂立該代筆遺囑
    時間距求診期間極相近，周清潭於當時應不具遺囑能力與指定遺囑見證人之能力
    ，其代筆遺囑應非周清潭之真意。且被繼承人周清潭之法定繼承人即被上訴人，
    依法亦得對上訴人行使特留分扣減權云云。惟查被上訴人對其所辯「周清潭於當
    時應不具遺囑能力與指定遺囑見證人之能力」、「代筆遺囑應非周清潭之真意」
    之有利於己之事實，始終不能舉證以實其說，自難採信。又按「應得特留分之人
    ，如因被繼承人所為之遺贈，致其應得之數不足者，得按其不足之數由遺贈財產
    扣減之。」民法第一千二百二十五條定有明文。是以特留分扣減權，係以因遺贈
    而致應得特留分之人應得之數不足為要件。而被上訴人分別為被繼承人周清潭之
    配偶及直系血親卑親屬，依民法第一千二百二十三條第一、三款之規定：被上訴
    人等之特留分，為其應繼分二分之一。周清潭之法定繼承人即被上訴人等共五人
    ，每人應繼分各五分之一，特留分應為每人各十分之一，合計全體法定繼承人特
    留分應為二分之一。經查被繼承人周清潭之遺產總額，經財政部台灣省北區國稅
    局核定為一億零七百九十四萬五千八百五十八元，有遺產稅核定書在卷可稽。（
    見本院卷第一○一頁），依民法第一千二百二十三條扣除未償債務一千八百四十
    四萬一千六百二十六元（見遺產稅核定書），尚有八千九百五十萬四千二百三十
    二元。依此計算，全體法定繼承人特留分應為四千四百七十五萬二千一百十六元
    。而遺產淨額八千九百五十萬四千二百三十二元減系爭遺贈金額二千三百萬元，
    尚有六千六百五十萬四千二百三十二元，遠超過被上訴人等全體法定繼承人之特
    留分。足見系爭遺贈並未致應得特留分之人應得之數不足，核與特留分扣減權之
    要件不符。被上訴人執此抗辯，即非可採。則上訴人得請求系爭遺贈全部金額二
    千三百萬元。從而，上訴人依遺贈之法律關係求為確認上訴人對被上訴人戊○○
    ○、丙○○、甲○○、乙○○、丁○○就周清潭之遺產於一千四百一十四萬三千
    七百六十四元之範圍內有遺產贈與之權利存在，為有理由，應予准許。
八、經查系爭遺囑內記載：「立遺囑人（即周清潭）同意以新台幣貳仟參佰萬元正之
    金額，交付己○○女士。若立遣囑人死後所遺留現金不足貳仟參佰萬元正則立遺
    囑人願以坐落於林口鄉○○段中湖小段一五六之二地號土地於同等價值內，移轉
    予己○○女士所有。‧‧‧」等語。足見系爭「林口鄉○○段中湖小段第一五六
    之二號土地」係經遺贈人周清潭以遺囑指定為遺贈之「代替給付」。而依財政部
    國稅局新莊稽徵所函覆本院之遺產資料顯示，周清譚之銀行存款僅剩四萬餘元，
    遺產現金，確有不足抵付之情形，符合前開代筆遺囑第一條後段要件，遂使土地
    給付之停止條件，臻於成就。則上訴人己○○應即得請求於同等價值內移轉部份
    土地所有權。惟查系爭之「菁埔段中湖小段一五六之二號」遺贈標的土地，嗣因
    重劃及整編而成為「林口鄉○○段第四八七號、六○○號及六二四號」等三筆土
    地，為被上訴人所不爭執，其中新編之四八七號係由舊編之一五六之二號、一五
    六之四號及一五六之十一號等三筆重劃整編而來，顯與周清潭遺囑指定為遺贈標
    的土地之內容不同，不宜資為本案訴訟請求給付之標的。其餘之「六○○及六二
    四號」兩筆土地，均係原一五六之二號土地經過重劃整編（公法行為）而繼續存
    在之土地，其作為本案遺贈給付標的之性質，並未變更。又查系爭之麗林段六○
    ○、六二四號土地於周清潭死亡後，由被上訴人甲○○及乙○○二人繼承登記，
    應有部分各二分之一，有土地登記謄本在卷可稽。被上訴人甲○○及乙○○二人
    ，並於九十三年四月二日，將系爭之麗林段六○○號土地，作價出售訴外人張慶
    華，造成請求標的（土地產權）之給付不能。又於九十三年二月三日，將系爭之
    麗林段六二四號土地，持向台灣土地銀行設定最高限額抵押一千一百四十萬元（
    實借九百五十萬元，造成請求標的（土地產權）之給付不完全，顯屬可歸責於債
    務人（被上訴人）之事由而致上揭兩筆作為給付標的之土地，或因出售而致給付
    不能，或因抵押借款而致構成不完全給付，債權人（上訴人）依民法第二百二十
    六條第一項、第二百二十七條規定請求金錢賠償，於法並無不合。
九、被上訴人雖辯稱：依代筆遺囑之內容所示上訴人僅能請求移轉土地，而不能請求
    給付金錢云云。惟查系爭「林口鄉○○段中湖小段第一五六之二號土地」係經遺
    贈人周清潭以遺囑指定為遺贈之「代替給付」，有如前述，核其性質屬學說上所
    稱之新債清償，即以負擔系爭土地給付之新債務約定，來清償遺贈二千三百萬元
    之舊債務。按民法第三百二十條規定「因清償債務而對於債權人負擔新債務者，
    除當事人另有意思表示外，若新債務不履行時，其舊債務仍不消滅。」是以被上
    訴人既不履行移轉系爭土地所有權之新債務，舊債務仍不消滅，上訴人自仍得請
    求原約定之金錢給付。況系爭之麗林段六○○號土地既已出售移轉登記予他人，
    已非被上訴人所有，被上訴人自不能履行給付該土地之義務，顯屬給付不能。至
    於系爭之麗林段六二四號土地，雖仍為被上訴人甲○○及乙○○所有，並非給付
    不能，然因有高額抵押之負擔，被上訴人仍不能依債務本旨實行給付，自屬不完
    全給付，依民法第二百二十七條規定：「因可歸責於債務人之事由，致為不完全
    給付者，債權人得依關於給付遲延或給付不能之規定行使其權利。」，而依民法
    第二百二十六條規定：「因可歸責於債務人之事由，致給付不能者，債權人得請
    求賠償損害。」，上訴人亦得請求金錢給付之損害賠償。被上訴人執此抗辯，並
    非可採。
十、關於請求金額問題，被上訴人辯稱：上訴人第一項請求確認遺贈權利存在之債務
    人，除甲○○、周岐偉外，尚有戊○○○等三人，上訴人直接將確認遺贈權利之
    債權金額除以二請求由其中二人負擔，於法未合云云。惟按民法第一千一百五十
    三條規定「繼承人對於被繼承人之債務，負連帶責任。」，而「連帶債務之債權
    人，得對於債務人中之一人或數人或其全體，同時或先後請求全部或一部之給付
    。連帶債務未全部履行前，全體債務人仍負連帶責任。」民法第二百七十三條定
    有明文。查被上訴人甲○○及乙○○二人，為周清潭之法定繼承人，依法對於被
    繼承人之債務，負連帶責任。上訴人得僅就債務人中之一人或數人，同時請求全
    部或一部之給付。例如本件，上訴人得對全體法定繼承人請求連帶給付全部二千
    三百萬元，自亦得僅就繼承人中之一人或數人，同時請求一部之給付。查被上訴
    人甲○○及乙○○二人，對於系爭第六○○號及六二四號土地，係各持分二分之
    一，有如前述。上訴人僅就繼承人中被上訴人甲○○及乙○○二人對於處分土地
    （出售或押借）所獲金錢，按二分之一比例而對上訴人負擔給付，依上開民法第
    二百七十三條規定，於法並無不合。從而，上訴人依遺贈之法律關係請求被上訴
    人甲○○、乙○○各給付上訴人七百萬元及自變更聲明訴狀送達翌日即九十三年
    七月十三日起，至清償日止，按週年利率百分之五計算之利息為有理由，應予准
    許。
十一、綜上所述，上訴人主張被上訴人等五人之被繼承人周清潭於九十年二月二十七日
    在通律法律事務所製作遺囑，該遺囑內記載立遺囑人即周清潭同意以二千三百萬
    元交付上訴人，且若周清潭死後所遺留現金不足上開款項，周清潭願以系爭土地
    代替給付，現系爭土地已出售或押借，因可歸責於債務人之事由，致給付不能或
    給付不完全，上訴人亦得請求金錢給付之損害賠償。從而，上訴人本於遺贈之法
    律關係，並追加丁○○為當事人，及擴張確認金額，求為確認上訴人對被上訴人
    戊○○○、丙○○、甲○○、乙○○、丁○○就周清潭之遺產於一千四百一十四
    萬三千七百六十四元之範圍內有遺產贈與之權利存在。並變更聲明，請求被上訴
    人甲○○、乙○○應各給付上訴人七百萬元及自九十三年七月十三日起，至清償
    日止，按週年利率百分之五計算之利息，為有理由，應予准許。原審就變更之訴
    以外部分為上訴人敗訴之判決，尚有未洽。上訴意旨就此部分指摘原判決不當，
    求予廢棄改判，為有理由。爰由本院予以廢棄改判，並與追加當事人及擴張聲明
    有理由部分合併判決如主文第二項所示。至於變更之訴部分，為有理由，應予准
    許，但此部分既經變更，視為以新訴取代舊訴，原判決此部分即失其效力，不生
    廢棄問題，爰由本院判決如主文第三項所示。
十二、本件事證業已明確，兩造其餘主張陳述及所提證據，經審酌後與判決結果無影響
    ，爰不一一贅述，附此敘明。
十三、據上論結，本件上訴（含追加及變更）為有理由，判決如主文。
中　　　華　　　民　　　國　　九十三　　年　　　十　　　月　　　六　　　日
                                  民事第十四庭
                                      審判長法  官  　張  宗  權
                                            法  官    陳  永  昌
                                            法  官    蕭  艿  菁
正本係照原本作成。
如不服本判決，應於收受送達後二十日內向本院提出上訴書狀，其未表明上訴理由者
，應於提出上訴後二十日內向本院補提理由書狀（均須按他造當事人之人數附繕本）
上訴時應提出委任律師或具有律師資格之人之委任狀；委任有律師資格者，另應附具
律師資格證書及釋明委任人與受任人有民事訴訟法第四百六十六條之一第一項但書或
第二項（詳附註）所定關係之釋明文書影本。
中　　　華　　　民　　　國　　九十三　　年　　　十　　　月　　　七　　　日
　　　　　　　　　　　　　　　　　　　　　　書記官    尤  峰  惠
附註：
民事訴訟法第四百六十六條之一（第一項、第二項）：
對於第二審判決上訴，上訴人應委任律師為訴訟代理人。但上訴人或其他法定代理人
具有律師資格者，不在此限。
上訴人之配偶、三親等內之血親、二親等內之姻親，或上訴人為法人、中央或地方機
關時，其所屬專任人員具有律師資格並經法院認為適當者，亦得為第三審訴訟代理人
。
